臺灣高等法院臺南分院民事判決　94年度家上字第88號
上　訴　人　乙○○
被 上 訴人　甲○○
訴訟代理人　李建忠　律師
上列當事人間請求確認婚姻關係不存在事件，上訴人對於民國94
年8月10日臺灣雲林地方法院第一審判決（94年度婚字第134號）
提起上訴，本院於94年12月13日言詞辯論終結，判決如下：
    主  文
上訴駁回。
第二審訴訟費用由上訴人負擔。
    事實及理由
甲、兩造之主張：
一、被上訴人主張: 被上訴人現年85歲，於民國93年4月間罹患
    巴金森氏症，身體機能退化快速，於93年4月間因友人介紹
    認識上訴人，詎不久上訴人即主動表示要與被上訴人結婚，
    然被上訴人均予拒絕，未料上訴人竟強行搬入被上訴人住處
    ，並強拉被上訴人於結婚證書上簽名後，旋於93年5月7日向
    斗六戶政事務所辦理結婚登記，惟兩造之結婚既不具備使不
    特定之人得以共見共聞之公開儀式，即屬無效，爰依法訴請
    確認兩造之婚姻關係不存在等語，並聲明上訴駁回。
二、上訴人則以: 結婚當天（即93年5月3日）早上九點多被上訴
    人寫了結婚證書，讓證人羅松林、尤達君蓋章，兩造才拜祖
    先，之後兩造才去來福城餐廳吃飯，上訴人還問要不要讓兒
    子知道以及請親友過來，結果被上訴人說他沒有親戚朋友，
    還說被上訴人為了作水溝的事情，一共五萬元，原本說好鄰
    居要平均分擔，但最後都是被上訴人支付，所以被上訴人說
    他恨死這些鄰居。且若非結婚，被上訴人如何可以請眷屬補
    助費。還有結婚翌日，被上訴人就帶上訴人去把被上訴人孩
    子的健保停掉等語置辯。並聲明: (1)原判決廢棄。(2)被上訴
    人在第一審之訴駁回。
乙、得心證之理由：
一、按確認法律關係之訴，非原告有即受確認判決之法律上利益
    者，不得提起之，民事訴訟法第247條第1項有明文規定。本
    件兩造經戶籍機關依戶籍法為婚姻登記，有被上訴人提出之
    戶籍謄本載明可按。然被上訴人主張兩造之婚姻關係不存在
    ，惟為上訴人所否認，則兩造之婚姻關係是否存在即不明確
    ，而上開不明確得以確認判決除去之，故本件被上訴人有受
    確認判決之法律上利益，合先敘明。
二、次按結婚，應有公開之儀式及二人以上之證人，如不具備上
    開方式者，結婚無效，民法第982條第1項及988條第1款分別
    定有明文。又所謂結婚應有公開之儀式，指結婚之當事人應
    行定式之禮儀，使不特定人得以共聞共見認識其為結婚者而
    言（最高法院51年台上551號判例足資參照）。被上訴人主
    張其現年85歲，於93年4月間因友人介紹認識上訴人，並於
    93年5月7日向斗六戶政事務所辦理結婚登記等情，為上訴人
    所不爭執，並有被上訴人提出之上開戶籍謄本一件及原審依
    職權向雲林縣斗六市戶政事務所調取兩造申請結婚之結婚登
    記申請書、結婚證書（均影本）可按，自堪信為真實。
三、被上訴人主張兩造並無行結婚之公開儀式乙節，雖為上訴人
    所否認，並提出照片六張、統一發票一張及聲請訊問證人江
    炳村為證。然查:
（一）上訴人所辯兩造「結婚當天（93年5月3日）早上九點多被
      上訴人寫了結婚證書，讓證人羅松林、尤達君蓋章，之後
      才拜祖先，之後才去來福城餐廳吃飯．．．」等語。然估
      且不論被上訴人否認兩造有祭拜祖先之事實，而證人尤達
      君於原審亦證稱: 「當天是兩造搭計程車去榮譽路900號
      載我去來福城餐廳吃飯，車上有兩造及我與羅松林還有計
      程車司機。」「（問: 那你為何知道兩造有在家中拜祖先
      ？答）乙○○告訴我的。」嗣上訴人提示證人: 是「你自
      己親看到的」等語後，證人才改口稱: 是「親眼看到」等
      語，是證人尤達君嗣後所為親眼看到兩造拜祖先之證言已
      不足採，難認兩造確有在家中祭拜祖先之事實。
（二）且縱認上訴人上開所辯屬實，然兩造祭拜祖先當時，除兩
      造與證人尤達君及羅松林四人外，並無其他人在場，為上
      訴人所是認，並無多數人共見共聞。而依一般習俗祭拜祖
      先多在家中，非社會上一般人一經目睹即可理解祭拜祖先
      之人正在進行結婚儀式，此由證人即當天受僱載兩造到來
      福城餐廳吃飯之計程車司機江炳村於原審結證稱: 兩造平
      日出門都叫證人之計程車，而當天載兩造去來福城吃飯與
      平常並無不異樣之處，證人不知當天兩造為何要到餐廳吃
      飯等語可參。因此，尚難認兩造上開祭拜祖先之行為已符
      法定之結婚公開儀式。
（三）再者，兩造與證人尤達君、羅松林等四人在來福城餐廳吃
      飯之事實，雖據上訴人提出照片六張及統一發票一紙為證
      ，且經證人尤達君於原審證述屬實，並有證人江炳村於原
      審之證述可參，然吃飯當時，兩造除有戴戒指外並無其他
      特別之結婚儀式，亦無播放結婚進行曲等一般社會上常見
      之結婚禮儀，亦據證人尤達君於原審結證明確，並可由上
      訴人所提出之上開現場照片可參，此情亦不足使不特定人
      得以共聞共見認識兩造係在結婚。故被上訴人主張兩造未
      行公開之結婚儀式，堪以採信。從而，被上訴人請求確認
      兩造之婚姻關係不存在，即為有理由，應予准許。原審為
      被上訴人勝訴之判決，於法並無不合；上訴人上訴意旨指
      摘原判決不當，求予廢棄改判准如上訴聲明之請求（駁回
      被上訴人在第一審之訴及假執行之聲請），為無理由，應
      予駁回。
四、本件事證已臻明確，兩造其餘主張，經審酌核與上開判決結
    果不生影響，爰不一一詳為論述，併此敘明。
五、據上論結，本件上訴為無理由，依民事訴訟法第449條第1項
    、第78條，判決如主文。
中　　華　　民　　國　　94　　年　　12　　月　　27　　日
                  民事第一庭    審判長法　官　王惠一
                                      法　官　林永茂
                                      法　官  蘇重信
上為正本係照原本作成。
如對本判決上訴，須於判決送達後20日內向本院提出上訴狀，未
表明上訴理由者，應於上訴後20日內，向本院提出理由書（須附
繕本）。
中　　華　　民　　國　　94　　年　　12　　月　　27　　日
                                      書記官　黃文生
                                                 K
